【裁判字號】    97,上,101
【裁判日期】    971203
【裁判案由】    損害賠償
【裁判全文】
臺灣高等法院臺中分院民事判決           97年度上字第101號
上  訴  人  辛○○
訴訟代理人  庚○○
複  代理人  王正喜律師（兼送達代收收人）
上  訴  人  甲○○
兼  法  定
代  理  人  乙○○
            戊○○
共      同
訴訟代理人  鄧雲奎律師
複  代理人  己○○
上列當事人間請求損害賠償事件，兩造對於中華民國97年1月25
日臺灣臺中地方法院96年度訴字第534號第一審判決提起上訴，
，本院於97年11月19日言詞辯論終結，判決如下：
    主      文
原判決關於駁回上訴人辛○○後開第二項之訴部分，及該部分假
執行之聲請，並命上訴人辛○○負擔訴訟費用之裁判均廢棄。
上開廢棄部分，上訴人甲○○、乙○○、戊○○應再連帶給付上
訴人辛○○新臺幣拾伍萬肆仟陸佰肆拾捌元，及自民國九十五年
八月四日起至清償日止，按年利率百分之五計算之利息。
上訴人辛○○其餘之上訴駁回。
上訴人甲○○、乙○○、戊○○之上訴駁回。
第一審關於命上訴人辛○○負擔訴訟費用部分，及第二審訴訟費
用關於上訴人辛○○上訴部分，由上訴人甲○○、乙○○、戊○
○連帶負擔十分之一，餘由上訴人辛○○負擔；第二審訴訟費用
關於上訴人甲○○、乙○○、戊○○上訴部分，由上訴人甲○○
、乙○○、戊○○連帶負擔。
    事實及理由
甲、上訴人辛○○（即原告）方面：
  一、聲明：
    (一)、上訴聲明：
      1.原判決不利於上訴人辛○○部分廢棄。
      2.上開廢棄部分，上訴人甲○○、乙○○、戊○○應再連
        帶給付上訴人辛○○新臺幣（下同）3,210,586元，及
        自民國（下同）95年8月4日起至清償日止，按年利率百
        分之五計算之利息。
      3.第一、二審訴訟費用由被上訴人甲○○、乙○○、戊○
        ○連帶負擔。
      4.第二項願供擔保請求宣告假執行。
    (二)、答辯聲明：
      1.上訴駁回。
      2.第二審訴訟費用由上訴人甲○○、乙○○、戊○○連帶
        負擔。
  二、陳述：
    1.原告即上訴人辛○○於94年11月21日下午15時45分許，盡
      其應注意之能事，手牽自行車由無名巷左邊巷口穿越光興
      路於至光興路807巷，當行至光興路中央已過左邊雙黃線
      處，未料被告即被上訴人甲○○適時騎乘車號J78-790之
      重型機車，未依規定於通過上開巷口減速慢行、並注意車
      前狀況，而隨時做好停車之準備，超速行駛於快車道內側
      （接近雙黃線），未經煞車自辛○○左側撞擊，以致人車
      倒地，辛○○受有頭部外傷併蜘蛛網膜下腔及硬腦膜下腔
      出血，造成聽覺及嗅覺之減退（此有中山醫學大學附設醫
      院診斷證明書可稽）。
    2.「行車時速不得超過50公里。但在未劃設車道線、行車分
      向線之道路，或設有快慢車道分隔線之慢車道，時速不得
      超過40公里」、「行經無號誌之交叉路口，應減速慢行，
      做隨時停車之準備」，道路交通安全規則第93條第1項第1
      、2款分別定有明文。經查案發現場並無任何煞車之痕跡
      ，辛○○之自行車亦遭撞飛滑行有8.9公尺之遠（參照肇
      事現場照片），且案發當時光線甚為充足，路面乾燥並無
      缺陷、障礙之物，視距良好，顯見甲○○修除了未盡其道
      路使用人應有之注意義務，亦違反保護用路人安全之道路
      交通安全規則，致辛○○身體、健康權受有重大損害。爰
      依民法184條第1、2項之侵權行為法則，請求甲○○等負
      損害賠償之責任。
    3.又肇事人甲○○係76年6月1日生，於案發時未滿20歲，為
      限制行為能力人，且具有識別能力，而其法定代理人即被
      上訴人（父）乙○○、（母）戊○○竟疏於監督之責，依
      民法第187條第1項之規定，乙○○、戊○○應與甲○○負
      連帶賠償責任。
    4.茲就乙○○、戊○○應與甲○○應負之損害賠償責任，臚
      列說明如下：
     （1）醫療費用：辛○○自94年11月21日遭甲○○撞傷後送
          醫急救及醫療迄至94年5月5日（94年5月6日以後陸續
          發生之醫療費用予以保留請求），共計花費61,951元
          （見原審95年度交附民字第250號卷《下稱原審交附
          民卷》9至15頁之原證一中山醫院附設醫院收據7張）
          ；又案發後，經醫院判斷其中左耳平均聽力損失達8
          2分貝、右耳平均聽力損失達102分貝《聽能完全喪失
          》，已無法治癒，宜配戴雙耳助聽器（見原審(一)卷53
          頁原證七），故購買雙耳助聽器112,100元（見原審
          (一)卷54頁之證八）。合計174,051元。
     （2）看護費用：
          辛○○遭甲○○撞傷住院後，自94年11月23日至9
            4年12月22日（原判決誤載為21日，94年11月21日
            至94年11月23日在加護病房），共計支出看護費用
            68,200元（見原審交附民卷16頁之原證二）。
          另辛○○受有頭部外傷併蜘蛛網膜下腔出血及硬腦
            膜下腔出血，併發聽覺及嗅覺功能減退，至今仍未
            完全恢復，目前仍有頭暈、頭痛等症狀（見原審交
            附民卷17頁之原證三中山醫院附設醫院診斷證明書
            ），出院後經醫生囑明需居家看護（見原審交附民
            卷18頁之原證四中山醫院附設醫院診斷證明書）。
            而辛○○（22年3月28日生，受傷當時為72歲，依
            內政部統計處所公佈94年台閩地區男性簡易生命表
            （見原審卷82至84頁）自94年12月3日起至終生，
            有10.49年之餘命，因辛○○受傷程度，依勞工保
            險條例第53條附表所載殘廢等級（參見原審交附民
            卷6至8頁之附件二），依二耳聽障及嗅覺喪失之傷
            害程度共百分之百計算（兩耳聽覺障礙：其中左耳
            平均聽力損失達82分貝、右耳平均聽力損失達102
            分貝《聽能完全喪失》，其傷殘等級為5級，其喪
            失勞動能力程度為84.59％；又嗅覺完全喪失，其
            傷殘等級為13級，其喪失勞動能力程度為23.7％，
            故其其喪失勞動能力程度為84.59％＋23.7％＝108
            .29％，願退讓至百分之百計算），而以僱請看護
            員最低市價每日2,000元計算，依霍夫曼計算法計
            算一次給付之金額，乙○○、戊○○應與甲○○即
            應連帶賠償5,796,200元，而僅請求其中之3,844,9
            81元。
     （3）減少之勞動能力：辛○○雖已屆退休年齡，惟其仍具
          有自耕農之身分（參見原審交附民卷19頁之原證五）
          ，且身體康健，平日多為種植農作物供自己食用，仍
          具相當之勞動能力。詎遭甲○○撞傷，聽障及嗅覺喪
          失之傷害程度共108.29％，願退讓至百分之百計算，
          已如上述，並造成持續性頭暈、頭痛等症狀。以每個
          月最低基本工資17,800元、勞動年限為十年，依霍夫
          曼計算法計算一次給付之金額，自94年11月21日起算
          10年，乙○○、戊○○應與甲○○即應連帶賠償1,69
          6,838元（17800×12×10×7.944＝1,696,838元）。
          願減縮請求為300,000元
     （4）精神慰撫金：辛○○案發後臥床三個多月，亦致其嗅
          覺完全喪、左耳平均聽力損失達82分貝，右耳聽力損
          失達102分貝（100分貝即屬聽能完全喪失），並有持
          續性頭痛、頭暈症狀，已無法恢復原有健康身體，安
          養天年，其精神上之苦痛實難形容，爰依法請求乙○
          ○、戊○○應與甲○○等應連帶給付非財產上之損害
          賠償800,000元。
     （5）合計為5,187,232元（174,051元＋68,200元＋3,844,
          981元＋800,000元＝5,187,232元），扣除已領取第
          三人汽車強制險理賠金884,253元，其餘額為4,302,9
          79元。
    5.爰依民法第184條第1項、第193條第1項、第195條第1項、
      第187條第1項規定，聲明請求：【(1)甲○○、乙○○、戊
      ○○應連帶給付辛○○4,302,979元，及自刑事附帶民事
      起訴狀繕本送達甲○○、乙○○、戊○○之翌日即95年8
      月4日起至清償日止，按年利率百分之五計算之利息。(2)
      訴訟費用由甲○○、乙○○、戊○○連帶負擔。(3)願供擔
      保請准宣告假執行。】，原審僅判決甲○○、乙○○、戊
      ○○應連帶給付辛○○972,393元，及自95年8月4日起至
      清償日止，按年利率百分之5計算之利息，並准該部分假
      執行之宣告，而駁回辛○○其餘之訴及假執行之聲請，自
      有未合。爰上訴聲明如上，並就甲○○、乙○○、戊○○
      之上訴答辯聲明如上所述。
    6.於本院補稱：
     （1）原審認定本件車禍辛○○應負擔50％與有過失之責任
          ，有違事實：
          查肇事路段，其中央畫有雙黃線，內車道為快車道
            ，路寬3.4m，外車道為慢車道，路寬為2.8m，依道
            路交通安全規則第97條第1項第1款規定，駕駛人均
            應在遵行車道內行駛，即不能跨越雙黃線行駛；又
            參同規則第100條第5款會車時應間隔半公尺。為求
            會車及穿越馬路行人能有間隔之空間，開車人應不
            能太貼近雙黃線行駛，此應為當然之解釋。但查甲
            ○○卻逾越雙黃線在逆向車道靠雙黃線邊緣處撞上
            辛○○所牽自行車之側面，致辛○○車、人均倒地
            。原審只認定甲○○違反上開規則第93條第1項第2
            款：「未減速慢行」「未作隨時停車之準備」二項
            ，對於行車是否應在自己車道內，卻未審認，其認
            事用法即顯有不當。
          辛○○被撞時，人、車已過雙黃線，而非在甲○○
            行駛之車道內。故辛○○並不妨害甲○○之通行，
            從而，辛○○應不違反上開規則第125條第2款或第
            134條第5款之規定。因而辛○○應不負與有過失之
            責任。
          刑事案內台中區950433號之鑑定及鈞院96年交上易
            字第385號刑事判決，因未考慮及辛○○被撞位置
            已非在甲○○行車之車道上，故所為鑑定及認定，
            與事實不符，應無拘束本案之效力。
          甲○○所指其有按喇叭及係騎在自行車上被撞並非
            事實，且與肇事責任之歸屬無關。
          故辛○○對本件車站並無任何過失責任。
     （2）辛○○造成聽覺、嗅覺喪失及頭暈行動失衡與本件車
          禍有關，並存有相當因果關係：查辛○○本次車禍受
          傷，受傷之情形為: 前額部及後枕部皮下血腫、兩側
          足部擦傷、蜘蛛網膜下腔出血、大腦右側外腦裂及兩
          側的大腦池、硬腦膜下腔出血等。此受傷部位會導致
          附件（見本院卷109頁及原審(一)卷47頁之辛○○診斷
          證明書明細）即原證三、四、六（見原審交附民卷17
          、18、20頁）、七、十、十一（見原審(一)卷51至53頁
          、56、57頁）各診斷書所載聽、嗅覺之喪失及原證19
          所載之迷路震盪各情，業經證人即醫師丁○○攜帶辛
          ○○所有病歷到庭說明，而甲○○、乙○○、戊○○
          亦不爭執上述附件診斷書及原證19榮總診斷書之真正
          （見本院卷51頁），是辛○○之聽、嗅覺及迷路震盪
          係本次車禍所引致，當無可疑。
     （3）辛○○受傷時已滿72歲7個月又24日，可請求喪失勞
          動能力之損害賠償：
          法條只規定減少勞動能力即可請求賠償，顯見其範
            圍應廣於受薪能力。
          辛○○肇事前仍從事農務，此有原證5農保資料可
            證。
          受薪能力充其量只能作衡量給付額之問題，而非一
            旦未有受薪，即表示所有勞動能力隨即喪失。
     （4）辛○○居家由家人照顧有無必要? 可否請求看護費用
          自94年12月23日起至辛○○平均餘命終了，合計請求
          新台幣3,844,981元是否有理由?
          依證人丁○○97年8月1日在鈞院供證：「病患之失
            聰、眩暈、迷路震盪，基本上不會痊癒，而會有所
            改善。如不能痊癒，因為眩暈的關係，容易跌倒產
            生意外，加上聽力不好，也可能在過馬路時造成意
            外，生活上是須有人陪伴，避免或減少意外發生。
            若以陪伴方式而言，全日陪伴是最安全的」。可見
            為求安全，全日有人陪伴是必要的。
          親屬間之看護，應比照一般看護情形，認定被害人
            受有相當看護費之損害。此有最高法院89年台上字
            第1749號、94年台上字第1543號判決可為參考（見
            本院卷158頁）。
          法律未禁止或明定不可請求至平均餘命終了。
          家屬看護，辛○○每天只要求1,068元，遠低於市
            場價。至於外勞費用雖較低，但辛○○不符巴氏量
            表所示之標準，無資格雇用外勞故不能以外勞費用
            作標準。
     （5）辛○○請求精神慰藉金800,000元係屬適當：辛○○
          家有恆產，此次車禍造成聽能、嗅能喪失及行動失衡
          ，使人生乏味及不快樂，乃酌請800,000元，實不過
          高。
     （6）辛○○另已請領強制保險理賠金120,000元，爰減縮
          請求，並予扣減。（見本院卷49頁之附件18之富邦產
          物保險公司96年3月20日函）。
     （7）原審法院依原證七及十一診斷書（有載明受傷部位在
          蜘蛛網膜下腔及硬腦膜下腔），暨醫師丙○○之供證
          ，認定辛○○因係爭車禍造成聽覺及嗅覺喪失，實無
          違誤，甲○○、乙○○、戊○○竟謂原判決未認定受
          傷部位云云，自無可取。
     （8）原審對於慰藉金金額已斟酌雙方身分、地位、經濟狀
          況、被上訴人受傷之嚴重程度判給600,000元，辛○
          ○仍認過低，何有如甲○○、乙○○、戊○○所指過
          高之情形?
     （9）查乙○○有下列之財產（請向原審法院函調95年執全
          字第3624號假扣押執行卷-債權人為辛○○，債務人
          為乙○○）：豐原市○○段0000-0000地號之土地
          ，地目建，面積為二一八平方公尺，權利範圍為四分
          之一。豐原市○○段0000-0000地號之土地，地目
          建，面積為一二一平方公尺，權利範圍為四分之一。
          豐原市○○段0000-0000地號之土地，地目建，面
          積為一六九．七五平方公尺，權利範圍為全部。豐
          原市○○段00000-0000建號之房屋 (建物坐落地號為
          上開豐原段0000-0000)，主要建材為加強磚造，層數
          二層，總面積為一六八．二六平方公尺，一、二層各
          為八一．一三平方公尺，權利範圍為二分之一。在
          第一商業銀行豐原分行於原審法院95年執全字第3624
          號假扣押執行時有超過1,008,000元以上之存款。（
          以上見本院卷35至41頁之原證十六之財政部台灣省中
          區國稅財產歸屬資料清單影本；原證十七之上開不動
          產之登記謄本影本；原證十八之第一商銀豐原分行陳
          報狀。），乙○○夫婦為雙薪收入，且擁有頗多財產
          ，賠償辛○○後不致影響生計，故法院應無適用民法
          第218條減輕賠償額之必要。
    （10）檢呈原證20網路下載之新象人力仲介公司所列外籍幫
          傭每月應花費之金額表一份（見本院卷95至97頁）：
          證明事項：依舊基本工資計算（不含食宿）外傭每月
          費用為23,754元。如依新基本工資17,280元（舊基本
          工資每月15,840元，自96.7.1起調整為17,280元，增
          加1,440元）計算，外加每月住宿3,000元，餐費4,5
          00元（以每天三個50元便當為準）計算，每月外勞之
          費用共為32,694元。
    （11）檢呈原證21網路下載之王媽媽愛心照顧服務網居家看
          護費收費說明一份（見本院卷98頁）證明事項：收費
          金額：全日班2,200元。半日班1,300元。8小
          時班1,000元。鐘點班每小時200元。
    （12）附加說明：辛○○每年要求464,482元，每個月為38,
          707元，每日為1,290元，每小時為54元。雖較外籍勞
          工高，但低於本籍勞工。故辛○○之請求並不高。
乙、上訴人甲○○、乙○○、戊○○（即被告）方面：
  一、聲明：
    (一)、上訴聲明：
      1.原判決不利於上訴人甲○○、乙○○、陳榮部分廢棄。
      2.上開廢棄部分，辛○○在第一審之訴及假執行之聲請均
        駁回。
      3.第一、二審訴訟費用由辛○○負擔。
      4.如受不利判決，願供擔保准予免為假執行之宣告。
    (二)、答辯聲明：
      1.上訴駁回。
      2.第二審訴訟費用由辛○○負擔。
      3.如受不利判決，願供擔保准予免為假執行之宣告。
  二、陳述；
    1.按民事訴訟法第277條前段規定：「當事人主張有利於已
      之事實者，就其事實有舉證之責任」，準此，辛○○就其
      前開所稱「聽覺及嗅覺功能之減退」是否確係因此次車禍
      所造成？尚未盡其舉證之責任，故辛○○主張依勞工保險
      條例第53條附表所載殘廢等級而請求賠償看護費3,844,98
      1元云云，於法無據。
    2.按勞動基準法第54條第1項第1款規定：勞工年滿60歲者，
      雇主得強制其退休，足見勞工之強制退休年齡為60歲，但
      辛○○於本件車禍發生時之年齡已高達73歲，早已超過前
      開勞動基準法所規定之強制退休年齡（60歲），多達13年
      之久，從而，辛○○訴求「減少勞動能力」之損害賠償金
      300,000元云云，於法無據，不應准許。
    3.況本案在刑事偵查中，臺灣臺中地方法院檢察署函詢中山
      醫學大學附設醫院答覆原告聽力檢查之諮商事項略稱：「
      2.病患（指原告）聽力損失原因不明．．．．．．，3.純
      音聽力檢查指以各單一頻率之音波測試各頻率之聽力閥值
      ，為一主觀檢查，若有疑慮，可進一步施行聽性腦幹反應
      檢查」等語（見原審(一)卷21頁之證一）及台中地方法院向
      中山醫學大學附設醫院函詢後，據該醫院95年8月11日答
      覆略稱：「嗅覺目前無客觀上儀器可檢查」、「惟病患是
      否原先即有聽力受損的情況，因沒有先前就醫記錄，無法
      斷定」等語（見原審(一)卷22頁之證二），足見辛○○所稱
      聽力減損之原因是否係因本次車禍所造成？尚屬不明；而
      嗅覺方面，目前亦無客觀上儀器可檢查，故辛○○所稱其
      聽覺、嗅覺功能減損云云，亦屬難以證明，且「原證六」
      之診斷證明書上所載：「病患經純音聽力檢查，左耳平均
      聽力損失52分貝，右耳平均聽力損失82分貝」云云，惟此
      乃屬「主觀檢查」（見前述原審(一)卷21頁之證一），極易
      作假，自難以採信，且與辛○○所提「附件二」內所載「
      聽覺障害之測定，需用『精密聽力計』行之」（並非純音
      聽力檢查）之規定不符，故辛○○以前開「原證六」之診
      斷證明書（所載左耳聽力受損52分貝，右耳聽力損失82分
      貝）作為求償減少勞動能力損失300,000元之依據云云，
      自不足採信。
    4.在車禍發生當日（94年11月21日）下午4時許，辛○○被
      送進中山醫學大學附設醫院急診室照完「頭部」電腦斷層
      掃瞄照片後，由該醫院丙○○醫師當場對兩造家屬解說照
      片內容時稱：原告車禍前已有腦水腫現象，屬舊傷等語，
      故辛○○以前舊傷之腦水腫現象是否早已造成辛○○聽力
      及嗅覺之受損？而並非此次車禍所造成？有請鈞院向中山
      醫學大學附設醫院函查說明之必要，藉以釐清辛○○自稱
      之聽力及嗅覺受損究竟是否係因本次車禍所造成？
    5.辛○○以案發後臥床三個多月，亦致其嗅覺、聽覺永久損
      害，已無法恢復原有健康身體，其精神上痛苦實難形容，
      爰請求甲○○、乙○○、戊○○連帶給付非財產上之損害
      賠償，800,000元云云，惟查辛○○自稱之嗅覺、聽覺之
      （減）損害是否係因此次車禍所造成？尚屬可疑，已如前
      述，故辛○○以此為由訴求甲○○、乙○○、戊○○連帶
      賠償非財產上之損害金800,000元云云，已有可議，何況
      ，縱然屬實，其訴求之賠償金額亦屬太高，不應准許。
    6.辛○○於準備書(一)狀第貳段第五項(一)、(二)、(三)略稱：「原
      告牽腳踏車穿越案發光興路時，已盡其注意義務觀察左右
      確無來車，並盡速通過，此可由刑事證人陳文南之證述，
      及案發撞擊點已踰雙黃線可稽，而徵諸案發現場照片，雙
      方機、腳踏車受損照片及現場事故圖等資料可證被告甲○
      ○行經無號誌交叉路口，不但未減速慢行，還以逆向之姿
      衝撞已過道路中心線之原告，顯見被告甲○○違規騎乘機
      車，被告等應負連帶損害賠償責任」云云，惟查：本案有
      關肇事責任部分，業經台灣省台中縣區車輛行車事故鑑定
      委員會95年10月4日中縣鑑字第0955503176號函附分析意
      見書認定：「辛○○騎或牽腳踏車在無號誌之交岔路口處
      穿越幹線道時，未能先看清左右確無來車並在不妨礙來車
      通行之情況下迅速通過，．．．．辛○○有違反道路交通
      安全規則第125條第2款：『．．．．看清左右確無來車並
      在不妨礙汽車通行之情況下迅速通過』或第134條第5款：
      『在未設有行人穿越道亦非禁止穿越之路段穿越道路時，
      應注意左右無來車，始可以小心迅速穿越』等規定，有肇
      事責任．．．．」等語（見原審(一)卷24、25頁之證三），
      足見辛○○牽或騎腳踏車穿越案發光興路時，確實疏未注
      意先看清左右，確無來車並在不妨礙來車通行之情況下迅
      速通過，以致造成本件車禍，辛○○依法應負過失責任，
      毫毋庸疑，而刑事證人陳文南之證述，顯與事實不符，不
      足採信，又依事故現場圖觀之，甲○○並非逆向行駛衝撞
      已過道路中心線之辛○○，而辛○○前開指控與事實不符
      ，不足採信，從而，辛○○就本件車禍之肇事責任亦與有
      過失。故若甲○○、乙○○、戊○○應負賠償責任，則請
      鈞院依民法第217條規定減輕甲○○、乙○○、戊○○之
      賠償金額或免除之。
    7.否認辛○○95年7月26日刑事附帶民事起訴狀所附「附件
      一」、「附件二」及「原證一」、「原證二」、「原證三
      」、「原證四」、「原證五」、「原證六」等之真正。亦
      否認辛○○96年3月26日準備(一)狀所附「附件三」「附件
      四」、「附件五」、「附件六」及「原證七」、「原證八
      」、「原證十」、「原證十一」等之真正。辛○○於前開
      準備書(一)狀第壹段第二、三項略稱：「案發後原告持續治
      療之結果，經判斷左耳平均聽力損失82分貝，右耳平均聽
      力損失102分貝，已無法治療，宜配戴雙耳助聽器（原證
      七）爰購置雙耳助聽器費用，次據辛○○就聽性腦幹反應
      檢查結果，判定右耳平均聽力喪失90分分貝，左耳平均聽
      力喪失72分貝（原證七），何況辛○○並未能舉證證明其
      聽力受損是否係因其與甲○○發生車禍所造成，故辛○○
      主張甲○○、乙○○、戊○○應連帶賠償其購置雙耳助聽
      器之費用112,100」云云，於法無據，不應准許。
    8.原審判決甲○○、乙○○、戊○○應連帶給付辛○○972,
      393元，及自95年8月4日起至清償日止，按年利率百分之
      五計算之利息，並准該部分假執行之宣告，自有未合，爰
      上訴聲明如上所述。至於原判決駁回辛○○其餘之訴及假
      執行之聲請，並無不合。爰答辯聲明如上所示。
    9.於本院補充辯稱：
      (1)辛○○主張因本件車禍受傷會造成辛○○聽覺、嗅覺之
        喪失，惟甲○○、乙○○、戊○○則主張其車禍受傷致
        聽覺、嗅覺均喪失。
      (2)原審判決認定慰撫金為600,000元，亦嫌太高，因甲○
        ○僅為一在學之大學生，毫無經濟能力可言，且其父母
        二人僅國中畢業，亦均當工人階級，收入微薄（其父乙
        ○○每月薪資20,000元，其母戊○○每月薪資15,000元
        ）生活清苦，故請鈞院依民法第218條規定減輕其賠償
        金額，以免甲○○之生計有重大影響，造成社會問題。
      (3)辛○○主張自己對車禍無過失責任云云，但甲○○、乙
        ○○、戊○○主張辛○○應負「超過」50%之「與有過
        失」之責任（因據上述95年9月20日台灣省台中縣區車
        輛行車事故鑑定委員會分析意見認定略稱：「辛○○騎
        或牽腳踏車在無號誌之交岔路口處穿越幹線道時，未能
        先看清左右確無來車並在不妨礙來車通行之情況下，迅
        速通過．．．有肇事責任」，及證人陳文南於刑事第一
        審95年11月21日庭訊時證稱：「當時看到甲○○撞上辛
        ○○之前那一剎那，甲○○『有』按喇叭」等語）。
      (4)辛○○主張10年之居家看護費為3,844,981元（每月32,
        042元），但甲○○、乙○○、戊○○則主張證人丁○
        ○醫師於97年8月1日在鈞院之證詞可知，辛○○並不需
        要他人居家看護，僅需他人全天陪伴，故辛○○訴求居
        家看護費3,844,981元，於法無據，不應准許。退言之
        ，縱認辛○○需他人全天陪伴，但其費用，似可參考行
        政院勞工委員會所訂定之雇用外籍看護工之費用標準每
        月22,171元（即（基本工資）17,280元＋（加班費）2,
        112元＋（就業安定基金）2,000元＋（健保費）554元
        ＋（意外險）225元＝22,171元）如附「本院卷163至16
        4之1頁之被上證三：行政院勞工委員會公告基本工資等
        資料影本三紙」。
      (5)辛○○主張減少勞動能力，係指行為人有能力從事勞動
        ，但因受傷使勞動能力減損而言，此部分辛○○訴求10
        年間之金額為300,000元等語云云，但甲○○、乙○○
        、戊○○則主張「減少勞動能力」，係指減少賺取薪資
        之能力，此有最高法院85年台上字第1003號判決意旨可
        參，故上訴人於車禍發生時已年滿72歲，且逾勞工強制
        退休之60歲，依法自無賺取薪資之勞動能力可言，從而
        ，前開辛○○訴求300,000元之減少勞動能力之損失云
        云，所云於法無據，不應准許，原審判決就此部分之認
        定並無不當。
丙、不爭執事項：
  一、辛○○及甲○○經台灣台中地方法院檢察署檢察官起訴（
      案號：95年度偵字第11818號），並經原審法院刑事庭以
      95年度交易字第424號判處因過失傷害人罪刑（甲○○處
      拘役50日，辛○○處拘役20日，均如如易科罰金，以銀元
      300元即新臺幣900元折算一日。）確定在案（甲○○上訴
      並經二審言詞辯論終結後撤回，辛○○上訴經台灣高等法
      院台中分院於96年6月7日以96年度交上易字第385號判決
      駁回）。並經本院依職權調上開偵查及刑事卷核閱無訛。
  二、醫療費用6,1951元。
  三、辛○○請求94年11月21日到94年12月22日看護費68,200元
      。
  四、原證一、原證三、原證四、原證五、原證六、原證七、原
      證九、原證十、原證十一、附件二、附件五、附件六、附
      件七、附件八、附件九、附件十、附件十一、附件十二、
      附件十三之形式上真正不爭執。
丁、爭執事項：
      一、本件肇事原因，辛○○是否有過失？如辛○○有過失
          ，兩造之過失比例為何？
      二、辛○○請求損害賠償是否有理由？得請求金額為何？
          （含辛○○造成聽覺、嗅覺喪失及頭暈行動失衡是否
          與本件車禍有關？能否請求購買雙耳助聽器112,100
          元？辛○○受傷時已滿72歲7個月又24日，能否請求
          喪失勞動能力之損害賠償300,000元？辛○○居家由
          家人照顧有無必要？可否請求看護費用自94年12月23
          日起至辛○○平均餘命終了，以10年計，而以僱請看
          護員最低市價每日2,000元計算，依霍夫曼計算法計
          算一次給付之金額，合計請求3,844,981元，是否有
          理由？辛○○請求精神慰藉金800,000是否適當？）
戊、本院判斷：
  一、本件肇事原因，辛○○是否有過失？如辛○○有過失，兩
      造之過失比例為何？
      辛○○主張：「其當時係在機車店外，準備要牽腳踏車過
      馬路到對向，有先看馬路上並沒有車輛才穿越，沒想到甲
      ○○騎機車快速過來，就被撞受傷，其已穿越過道路中心
      線才被撞，是甲○○騎機車為搶在前方路口綠燈仍未轉變
      前通過，超速行駛才肇事，其沒有過失」等語；而甲○○
      、乙○○、戊○○辯稱辛○○應負超過50%之與有過失之
      責任【因據上述95年9月20日台灣省台中縣區車輛行車事
      故鑑定委員會分析意見認定略稱：『辛○○騎或牽腳踏車
      在無號誌之交岔路口處穿越幹線道時，未能先看清左右確
      無來車並在不妨礙來車通行之情況下，迅速通過．．．有
      肇事責任』，及證人陳文南於刑事第一審95年11月21日庭
      訊時證稱：「當時看到甲○○撞上辛○○之前那一剎那，
      甲○○有按喇叭」】等語。經查：
    (一)、按慢車行近無號誌之交岔路口，應減速慢行，看清左右
        確無來車並在不妨礙汽車通行之情況下迅速通過；行人
        在未設有行人穿越道亦非禁止穿越之路段穿越道路時，
        應注意左右無來車，始可小心迅速穿越，道路交通安全
        規則第125條第2款、第134條第6款分別定有明文。經查
        本件車禍發生前，甲○○騎乘機車因發現被告牽騎腳踏
        車準備穿越上開路段，曾鳴按喇叭示警一節，業經甲○
        ○陳述明確，核與目擊證人陳文南於原審刑事庭結證情
        節相符，足證當時辛○○穿越道路之動作，已為甲○○
        所觀察到，並判斷有妨礙其機車直行之可能，故鳴按喇
        叭示警。乃辛○○竟未注意到此情況，疏未暫停穿越道
        路之動作，猶持續穿越而造成光興路直行車輛之妨礙，
        雖甲○○騎機車行經該無號誌交岔路口，疏未注意減速
        慢行，作隨時停車之準備，貿然前行，亦有過失（有違
        道路交通安全規則第93條第1項第2款、第94條第3項規
        定），仍不能解免辛○○應負過失之責。至本件肇事後
        ，辛○○之腳踏車與告訴人之機車倒地位置，雖均在甲
        ○○機車行駛之對向車道上；但觀之卷附道路交通事故
        調查報告表之現場圖，及現場照片顯示，甲○○機車撞
        及辛○○腳踏車倒地後遺留之刮地痕，起點（應為撞擊
        點）係在道路中心附近，而往該對向車道延伸，足見甲
        ○○機車原係在自己行向車道行駛，因見辛○○貿然穿
        越道路，為避免碰撞而向左側閃避，仍未能避免碰撞，
        故遺留該走向之刮地痕。辛○○辯稱甲○○係逆向騎車
        ，在對向車道處撞及辛○○，應係誤會。
    (二)、參酌本案有關肇事責任部分，業經台灣省台中縣區車輛
        行車事故鑑定委員會95年10月4日中縣鑑字第095550317
        6號函附分析意見書認定：「辛○○騎或牽腳踏車在無
        號誌之交岔路口處穿越幹線道時，未能先看清左右確無
        來車並在不妨礙來車通行之情況下迅速通過，．．．．
        辛○○有違反道路交通安全規則第125條第2款：『．．
        ．．看清左右確無來車並在不妨礙汽車通行之情況下迅
        速通過』或第134條第6款：『在未設有行人穿越道亦非
        禁止穿越之路段穿越道路時，應注意左右無來車，始可
        以小心迅速穿越』等規定，有肇事責任．．．；甲○○
        騎機車行經該無號誌交岔路口有違道路交通安全規則第
        93條第1項第2款：『行經該無號誌交岔路口，應減速慢
        行，作隨時停車之準備』等規定，有肇事責」等語（見
        原審(一)卷24、25頁之證三），足見辛○○牽或騎腳踏車
        穿越案發光興路時，確實疏未注意先看清左右，確無來
        車並在不妨礙來車通行之情況下迅速通過，以致造成本
        件車禍，辛○○仍應負過失責任。辛○○否認有過失情
        事，自無可採。
    (三)、惟本院審酌甲○○騎機車行經該無號誌交岔路口，見年
        邁之辛○○騎或牽腳踏車在無號誌之交岔路口處穿越幹
        線道時，雖有違道路交通安全規則第125條第2款、第13
        4條第6款之規定，但如甲○○騎機車行經該無號誌交岔
        路口如能注意減速慢行，作隨時停車之準備，或可避免
        本件車禍之發生，故兩造間之過失責任應以甲○○為重
        ，本院並參酌甲○○經原審法院刑事庭以95年度交易字
        第424號判處因過失傷害人罪刑，處拘役50日，如如易
        科罰金，以銀元300元即新臺幣900元折算一日；而辛○
        ○，並經原審法院刑事庭以95年度交易字第424號及本
        院於96年6月7日以96年度交上易字第385號判處因過失
        傷害人罪刑，處拘役20日，如如易科罰金，以銀元300
        元即新臺幣900元折算一日。均確定在案。所為之刑事
        判決亦以甲○○之量刑為重。顯見甲○○之過失責任較
        辛○○之過失責任為重。從而，本院認辛○○之過失責
        任為百分之三十，而甲○○之過失責任為百分之七十。
  二、辛○○造成聽覺、嗅覺喪失及頭暈行動失衡是否與本件車
      禍有關？
    (一)、查辛○○本次車禍受傷，受傷之情形為：前額部及後枕
        部皮下血腫、兩側足部擦傷、蜘蛛網膜下腔出血、大腦
        右側外腦裂及兩側的大腦池、硬腦膜下腔出血等。此受
        傷部位會導致附件（本院卷109頁及原審(一)卷47頁之辛
        ○○診斷證明書明細）即原證三、四、六（見原審交附
        民卷17、18、20頁）、七、十、十一（見原審(一)卷51至
        53頁、56、57頁）各診斷書所載聽、嗅覺之喪失及原證
        19所載之迷路震盪各情，業經證人即中山醫院附屬醫院
        醫師丁○○攜帶辛○○所有病歷於本院97年8月1日準備
        程序到庭說明（見本院卷142、143頁），及於本院刑事
        庭96年4月26日審判期日到庭說明結證在卷（見本院96
        年度交上易字第385號刑事卷56至59頁）；且經中山醫
        院附屬醫院法務部分主任吳奇樹於本院刑事庭96年4月
        26日審判期日到庭說明結證在卷（見本院96年度交上易
        字第385號刑事卷58頁）；復經證人即中山醫院急診醫
        師丙○○在原審到庭證稱：「病人年紀比較大，他有舊
        的硬腦膜積液情形，但是和這次的傷沒有影響。」、「
        被告訴訟代理人代理人問：原告原來就有腦部積液，這
        樣是否會造成聽覺、嗅覺喪失？）答：應該是不會。…
        」、「（法官問：依原告受傷部位來講，是否可能造成
        聽覺、嗅覺喪失？）答：當然是有可能。…」等語（見
        原審卷94至97頁之原審96年12月28日言詞辯論筆錄）。
        足認甲○○、乙○○、戊○○所辯辛○○聽覺、嗅覺喪
        失係舊有疾病所致，尚非足採。而甲○○、乙○○、戊
        ○○亦不爭執附件（本院卷109頁及原審(一)卷47頁之辛
        ○○診斷證明書明細）所示診斷書及原證十九榮總診斷
        書之真正（見本院卷51頁），是辛○○之聽、嗅覺及迷
        路震盪係本次車禍所引致，並存有相當因果關。
    (二)、綜上所述，辛○○造成聽覺、嗅覺喪失及頭暈行動失衡
        核與本件車禍有關，且有相當因果關。辛○○之主張自
        屬可採。
  三、辛○○造成聽覺、嗅覺喪失及頭暈行動失衡核與本件車禍
      有關，且有相當因果關。則辛○○請求下列損害賠償是否
      有理？茲分述如下：
    (一)、辛○○主張案發後，經醫院判斷其中左耳平均聽力損失
        達82分貝、右耳平均聽力損失達102分貝《聽能完全喪
        失》，已無法治癒，宜配戴雙耳助聽器（見原審(一)卷53
        頁原證七），故購買雙耳助聽器112,100元，業據其提
        出統一發票一紙為證（見原審(一)卷54頁之證八），甲○
        ○、乙○○、戊○○並捨棄傳喚證人即出具上開發票之
        人，堪信辛○○此部分請求為有理由，應予准許。
    (二)、辛○○受傷時已滿72歲7個月又24日，能否請求喪失勞
        動能力之損害賠償300,000元？
        辛○○主張：其雖已屆退休年齡，惟其仍具有自耕農之
        身分（參見原審交附民卷19頁之原證五），且身體康健
        ，平日多為種植農作物供自己食用，仍具相當之勞動能
        力。詎料遭甲○○撞傷，聽障及嗅覺喪失之傷害程度共
        108.29％，願退讓至百分之百計算，已如上述，並造成
        持續性頭暈、頭痛等症狀。以每個月最低基本工資17,8
        00元、勞動年限為十年，依霍夫曼計算法計算一次給付
        之金額，自94年11月21日起算10年，乙○○、戊○○應
        與甲○○即應連帶賠償1,696,838元（17,800×12×10
        ×7.944＝1,696,838元）。願減縮請求為300,000元云
        云。惟乙○○、戊○○應與甲○○則辯稱：「減少勞動
        能力」，係指減少賺取薪資之能力，此有最高法院85年
        台上字第1003號判決意旨可參，故上訴人於車禍發生時
        已年滿72歲，且逾勞工強制退休之60歲，依法自無賺取
        薪資之勞動能力可言，自不得請求減少勞動能力損失30
        0,000元」等語。查辛○○雖主張其平日多為種植農作
        物供自己食用，仍具相當之勞動能力云云，惟其已逾勞
        工強制退休之60歲，且究非工作賺取薪資，揆諸上開說
        明，辛○○訴求300,000元之減少勞動能力之損失云云
        ，於法無據，不應准許，原審判決就此部分之認定並無
        不當。
    (三)、辛○○居家由家人照顧有無必要？可否請求看護費用自
        94年12月23日起至辛○○平均餘命終了，以10年計，而
        以僱請看護員最低市價每日2,000元計算，依霍夫曼計
        算法計算一次給付之金額，合計請求3,844,981元，是
        否有理由？
        (1)辛○○受有頭部外傷併蜘蛛網膜下腔出血及硬腦膜下
          腔出血，併發聽覺及嗅覺功能減退，至今仍未完全恢
          復，目前仍有頭暈、頭痛等症狀（見原審交附民卷17
          頁之原證三中山醫院附設醫院診斷證明書），出院後
          經醫生囑明需居家看護（見原審交附民卷18頁之原證
          四中山醫院附設醫院診斷證明書）。且依證人丁○○
          97年8月1日在本院到庭供證：「病患之失聰、眩暈、
          迷路震盪，基本上不會痊癒，而會有所改善。如不能
          痊癒，因為眩暈的關係，容易跌倒產生意外，加上聽
          力不好，也可能在過馬路時造成意外，生活上是須有
          人陪伴，避免或減少意外發生。若以陪伴方式而言，
          全日陪伴是最安全的」等語（見本院卷142至143頁）
          。可見為求安全，辛○○全日有人陪伴是必要的。
        (2)親屬間之看護，應比照一般看護情形，認定被害人受
          有相當看護費之損害。此有最高法院89年台上字第17
          49號、94年台上字第1543號判決可為參考（見本院卷
          158頁）。
        (3)辛○○（22年3月28日生，受傷當時為72歲，依內政
          部統計處所公佈94年台閩地區男性簡易生命表（見原
          審卷82至84頁）自94年12月3日起至終生，有10.49年
          之餘命，因辛○○受傷程度，依勞工保險條例第53條
          附表所載殘廢等級（見原審交附民卷6至8頁之附件二
          ），依二耳聽障及嗅覺喪失之傷害程度共百分之百計
          算（兩耳聽覺障礙：其中左耳平均聽力損失達82分貝
          、右耳平均聽力損失達102分貝《聽能完全喪失》，
          其傷殘等級為5級，其喪失勞動能力程度為84.59％；
          又嗅覺完全喪失，其傷殘等級為13級，其喪失勞動能
          力程度為23.7％，故其其喪失勞動能力程度為84.59
          ％＋23.7％＝108.29％，願退讓至百分之百計算），
          其主張以僱請看護員最低市價每日2,000元計算，依
          霍夫曼計算法計算一次給付之金額，乙○○、戊○○
          應與甲○○即應連帶賠償5,796,200元，而僅請求其
          中之3,844,981元云云。而甲○○、乙○○、戊○○
          辯稱：【辛○○並不需要他人居家看護，僅需他人全
          天陪伴，故辛○○訴求居家看護費3,844,981元，於
          法無據，不應准許。退言之，縱認辛○○需他人全天
          陪伴，但其費用，似可參考行政院勞工委員會所訂定
          之雇用外籍看護工之費用標準每月22,171元《即（基
          本工資）17,280元＋（加班費）2,112元＋（就業安
          定基金）2,000元＋（健保費）554元＋（意外險）22
          5元＝22,171元》】云云。本院參酌上開判決意旨，
          及長期照顧與初受傷時之專業看護，二者費用並非相
          同，長期看護如由外籍看護工為之，則每月所需費用
          ，依上述行政院勞工委員會所訂定之雇用外籍看護工
          之費用標準每月22,171元（見本院卷163至164之1頁
          之被上證三：行政院勞工委員會公告基本工資等資料
          影本三紙），從而，依霍夫曼計算法，辛○○所得一
          次請求之10年間看護費用，應為2,202,454元（22,17
          1元×12月×10年×0.0000000＝2,202,453.7元，元
          以下四捨五入），辛○○之請求在此金額範圍內，應
          予准許，超過部分，則屬無據，應予駁回。
    (四)、辛○○請求精神慰藉金800,000是否適當？
      1.辛○○主張：【案發後，其臥床三個多月，亦致其嗅覺
        完全喪、左耳平均聽力損失達82分貝，右耳聽力損失達
        102分貝《100分貝即屬聽能完全喪失》，並有持續性頭
        痛、頭暈症狀，已無法恢復原有健康身體，安養天年，
        其精神上之苦痛實難形容，爰依法請求乙○○、戊○○
        應與甲○○等應連帶給付非財產上之損害賠償800,000
        元。原審對於慰藉金金額已斟酌雙方身分、地位、經濟
        狀況、辛○○受傷之嚴重程度判給600,000元，辛○○
        仍認過低，何有如甲○○、乙○○、戊○○所指過高之
        情形? 且乙○○有下列之財產：豐原市○○段0000-0
        000地號之土地，權利範圍為4分之1。豐原市○○段
        0000-0000地號之土地，權利範圍為4分之1。豐原市
        ○○段0000-0000地號之土地，權利範圍為全部。豐
        原市○○段00000-0000建號之二層房屋，權利範圍為2
        分之1。在第一商業銀行豐原分行於原審法院95年執
        全字第3624號假扣押執行時有超過1,008,000元以上之
        存款。（以上見本院卷35至41頁之原證十六之財政部台
        灣省中區國稅財產歸屬資料清單影本；原證十七之上開
        不動產之登記謄本影本；原證十八之第一商銀豐原分行
        陳報狀。），乙○○夫婦為雙薪收入，且擁有頗多財產
        ，賠償辛○○後不致影響生計，故無適用民法第218條
        減輕賠償額之必要。】等語；惟甲○○等三人則辯稱：
        【原審判決認定慰撫金為600,000元，亦嫌太高，因甲
        ○○僅為一在學之大學生，毫無經濟能力可言，且其父
        母二人僅國中畢業，亦均當工人階級，收入微薄（其父
        乙○○每月薪資20,000元，其母戊○○每月薪資15,000
        元）生活清苦，請依民法第218條規定減輕其賠償金額
        ，以免甲○○之生計有重大影響，造成社會問題】云云
        。本院審酌雙方身分、地位、經濟狀況、辛○○受傷之
        嚴重程度，辛○○請求精神慰藉金以原審所認600,000
        元為適當，故辛○○認過低；及甲○○等三人認太高，
        且應依民法第218條規定減輕其賠償金額云云，均無可
        採。
    (五)、按無行為能力人或限制行為能力人，不法侵害他人之權
        利者，以行為時有識別能力為限，與其法定代理人連帶
        負損害賠償責任。行為時無識別能力者，由其法定代理
        人負損害賠償責任。前項情形，法定代理人如其監督並
        未疏懈，或縱加以相當之監督，而仍不免發生損害者，
        不負賠償責任。如不能依前二項規定受損害賠償時，法
        院因被害人之聲請，得斟酌行為人及其法定代理人與被
        害人之經濟狀況，令行為人或其法定代理人為全部或一
        部之損害賠償。前項規定，於其他之人，在無意識或精
        神錯亂中所為之行為致第三人受損害時，準用之。民法
        第187條定有明文。查甲○○（76年6月1日生）於車禍
        發生時年僅18歲，為未滿20歲之限制行為能力人，另乙
        ○○、戊○○為其法定代理人，且未能證明於本件車禍
        事故之發生並無監督之疏懈，依上開規定，自應與甲○
        ○連帶負損害賠償責任。
    (六)、綜上所述，辛○○得請求甲○○等三人賠償者，包括：
       1.醫療費用61,951元（兩造不爭執，並有甲○○提出甲
         ○○等三人不爭執之原證1收據6紙可憑）。
       2.雙耳助聽器費用112,100元。
       3.94年11月21日到94年12月22日看護費68,200元（兩造
         不爭執）。
       4.自94年12月23日受傷後10年間看護費用2,202,454元。
       5.慰撫金600,000元。
       6.上開五項，合計金額為3,044,705元（計算式如下：61
         ,951+112,100+68,200 ＋2,202,454+600,000=3,044,7
         05）。
    (七)、末按「損害之發生或擴大，被害人與有過失者，法院得
        減輕賠償金額，或免除之。重大之損害原因，為債務人
        所不及知，而被害人不預促其注意或怠於避免或減少損
        害者，為與有過失。前二項之規定，於被害人之代理人
        或使用人與有過失者，準用之」。民法第217條定有明
        文，本件辛○○對於系爭車禍事故之發生，與有過失，
        應負30%責任，業如前述，是爰依上開規定減輕其賠償
        金額為2,131,294元（計算式如下：3,044,705元×70%
        ＝2,131,293.5元，元以下四捨五入）。又依強制汽車
        責任保險法第32條規定：「保險人依本法規定所為之保
        險給付，視為被保險人損害賠償金額之一部分，被保險
        人受賠償請求時，得扣除之」，則扣除辛○○另已請領
        汽車強制保險理賠金884,253元及120,000元（見本院卷
        49頁之附件18之富邦產物保險公司96年3月20日函），
        故辛○○得請求甲○○等三人連帶賠償之損害金額為1,
        127,041元（2,131,294元－884,253元－120,000元＝1,
        127,041元）。
    (八)、綜上所述，辛○○本於民法第184條第1項、第193條第1
        項、第195條第1項、第187條第1項規定，聲明請求甲○
        ○、乙○○、戊○○應連帶給付辛○○1,127,041元，
        及自刑事附帶民事起訴狀繕本送達甲○○、乙○○、戊
        ○○之翌日即95年8月4日起至清償日止，按年利率百分
        之五計算之利息，為有理由，應予准許，逾此部分之請
        求為無理由，不應准許。上開應准許部分，兩造分別陳
        明願供擔保，請求准為或免為假執行之宣告，核無不合
        爰分別酌定相當之擔保金額准許之。至於不應准許部分
        之假執行聲請，因失所附麗，應予駁回。原審判決就上
        開應准許部分，僅判令甲○○、乙○○、戊○○應連帶
        給付辛○○972,393元，及自刑事附帶民事起訴狀繕本
        送達甲○○、乙○○、戊○○之翌日即95年8月4日起至
        清償日止，按年利率百分之五計算之利息，而駁回辛○
        ○其餘之請求，自有未合。辛○○上訴意旨指摘原判決
        此部分不當，聲明求為廢棄，改判甲○○、乙○○、戊
        ○○應再連帶給付辛○○154,648元（即1,127,041元－
        972,393元＝154,648元），及自刑事附帶民事起訴狀繕
        本送達甲○○、乙○○、戊○○之翌日即95年8月4日起
        至清償日止，按年利率百分之五計算之利息，為有理由
        ，應予准許，爰判決如主文第二項所示。至辛○○其餘
        上訴請求再連帶給付部分，上訴意旨指摘原判決此部分
        不當，聲明求為廢棄改判，為無理由，應予駁回。另甲
        ○○、乙○○、戊○○就其敗訴部分，指摘原判決不當
        ，聲明求為廢棄，改判駁回辛○○在第一審之訴，為無
        理由，應予駁回。
    (九)、本件事證已臻明確，兩告其餘主張或攻擊防禦方法並其
        他證據資料，對本件判決結果並無影響，毋庸審酌之，
        附此明。
己、據上論結：本件辛○○之上訴為一部有理由，一部無理由，
    甲○○、乙○○、戊○○之上訴為無理由，依民事訴訟法第
    450條、第449條第1項、第79條、第85條第2項，判決如主文
    。
中    華    民    國    97    年    12    月    3     日
                  民事第一庭    審判長法  官  吳火川
                                      法  官  饒鴻鵬
                                      法  官  胡景彬
以上正本係照原本作成。
上訴人辛○○得上訴。
上訴人甲○○、乙○○、戊○○不得上訴。
如對本判決上訴，須於收受判決送達後20日內向本院提出上訴書
狀，其未表明上訴理由者，應於提出上訴後20日內向本院提出上
訴理由書（須按他造人數附具繕本）。
上訴時應提出委任律師為訴訟代理人之委任狀。具有民事訴訟法
第466條之1第1項但書或第2項之情形為訴訟代理人者，另應附具
律師及格證書及釋明委任人與受任人有該條項所定關係之釋明文
書影本。
                                      書記官  劉建智
中    華    民    國    97    年    12    月    5     日
                                                      Ｍ


司法院資訊處製作；財團法人民間司法改革基金會備份。
